【裁判字號】    95,上更(一),130
【裁判日期】    950731
【裁判案由】    公共危險等
【裁判全文】
臺灣高等法院臺中分院刑事判決     95年度上更(一)字第130號
上  訴  人  臺灣台中地方法院檢察署檢察官
上  訴  人
即  被  告  甲○○
選任辯護人  羅豐胤律師
            黃靖閔律師
上列上訴人等因被告公共危險等案件，不服臺灣臺中地方法院91
年度訴字第2997號中華民國92年5月7日第一審判決（起訴案號：
臺灣臺中地方法院檢察署90年度偵字第 17200號），提起上訴，
本院判決後經最高法院發回，本院判決如下：
    主      文
原判決撤銷。
甲○○共同放火燒燬現未有人所在之他人所有建築物，處有期徒
刑年拾月。
    事      實
一、甲○○與姓名不詳之成年男子共同基於意圖為自己不法所有
    之詐欺取財概括犯意及放火燒燬現未有人所在之他人所有建
    築物之犯意聯絡，計劃以：租屋虛設成衣工廠，憑資投保高
    額商業火災保險後，再為縱火以佯裝成衣工廠不慎失火或遭
    他人縱火之詐術，向保險公司詐領高額之商業火災保險理賠
    金；由該名成年男子負責幕後策劃及提供資金，由甲○○負
    實際執行相關事務。2 人謀議既定，即先由甲○○於民國（
    下同）89年11月 1日，向不知情之乙○○承租其所有臺中縣
    梧棲鎮○○街31巷62號 3層樓房屋1棟，租期為1年，充作虛
    設成衣工廠使用。再由甲○○負責購置數量不詳、成本低廉
    之布匹、成衣、人體模特兒、辦公桌椅及加工機器等物品，
    佈置在上開成衣工廠內，以1樓佯充辦公室、2樓則堆置布匹
    作為倉庫、3 樓則置放裁縫機佯充工作室，憑資取信於保險
    公司。隨即由該不詳男子先後於90年 5月14日、同年月28日
    、同年6月4日，以電話聯絡向統一安聯產物保險股份有限公
    司（以下簡稱統一公司）、太平產物保險股份有限公司（以
    下簡稱太平公司）及中國產物保險股份有限公司（以下簡稱
    中國公司）等 3家保險公司，以甲○○名義為投保人，投保
    保險金額依序各為新臺幣（下同）1千5百萬元、9 百30萬元
    、9百20萬元，期間均為 1年之商業火災保險。經上開3家保
    險公司核保後，甲○○即於90年7月21日凌晨1時40分許，在
    該屋堆置布匹之 2樓，將不詳數量之汽油，潑灑於2樓A區（
    即東邊）之北側、樓梯口、B區（即中間）及與C區（即西邊
    ）之南側等 4處布匹上，加以點火燃燒，之後再迅速離開現
    場。欲以此佯裝係因不慎失火或遭不詳之人縱火，而釀成火
    災之詐術，向統一公司、太平公司及中國公司等 3家保險公
    司，詐領高額之商業火災保險理賠金。嗣火勢由該屋 2樓延
    燒，同日凌晨 1時57分許，分住於同街附近77巷33號及40號
    之丙○○、庚○○ 2人睡眠中驚聞氣爆鉅響而出外查看，發
    現該屋 2樓西面及南面窗戶火舌竄出，立即報案通知警消，
    經消防人員於凌晨2時0分抵達現場救火，至 2時25分許控制
    火勢，迄凌晨2時31分止始將火勢撲滅，該屋1樓雖未受燒、
    惟鐵捲門及落地窗受力破壞掉落、2 樓門窗受力往外掉落及
    房間受煙薰、布匹受燒炭化嚴重、3 樓部分受煙薰，整棟房
    屋外表及屋內嚴重受燒薰黑、門窗均已破裂外掉，而燒燬現
    未有人所在之乙○○所有上開房屋及甲○○所有不詳數量之
    布匹、成衣、人體模特兒、辦公桌椅及裁縫機等物品，並未
    毀損其他相臨之房屋（毀損乙○○所有上開房屋與毀損停放
    附近道路旁之庚○○所有車牌 NY-8295號自小客車及丙○○
    所有車牌 R6-0183號自小貨車部分，均未據告訴）。甲○○
    旋於同日即以電話連續分別向上開 3家保險公司通知出險理
    賠，惟因上開火災經臺中縣消防局到場勘查後，認起火原因
    不排除人為蓄意縱火，乃於90年8月1日發文通知該 3家保險
    公司，致使甲○○與上開成年男子共同欲以上開詐術，詐領
    商業火災保險理賠金之計謀，未能得逞。
二、案經臺中縣警察局清水分局報請臺灣臺中地方法院檢察署檢
    察官偵查起訴。
    理      由
一、訊據上訴人即被告甲○○（下稱被告）固坦承於上揭時地向
    被害人乙○○承租上開房屋，並先後向上開 3家保險公司投
    保上開數額之商業火災保險。且於保險期間內，發生火災後
    經其以電話方式，通知上開 3家保險公司出險理賠，迄未獲
    理賠之事實不諱，惟矢口否認有何放火燒燬建築物及詐欺取
    財未遂之犯行，辯稱：伊向乙○○承租上開房屋，係作為開
    設成衣工廠使用，伊開設成衣工廠，共計已投入資金 2千萬
    元，資金來源為：其中90萬元為互助會會款，以支票調借現
    金共計約2百零9萬2500元，以本票調借現金共計約30萬元，
    賭博（六合彩）贏得共計約 650萬元。又伊曾向案外人己○○、辛○○2人，分別購買布匹，貨款金額共計各1012萬470
    5元、978萬4980元；伊係於火災當日之前1日（即90年7月20
    日）下午6時許，即下班離開該處，直至案發當日之凌晨3點
    許，接獲人乙○○電話通知後，伊始知該屋發生火災而返回
    現場，該屋火災並非伊縱火，伊並無放火及詐領保險金之行
    為云云。
二、經查：
  (一)被告承租本件房屋後，以該屋1樓為辦公室，2樓供作堆置布
    匹之倉庫、3 樓置放裁縫機充為工作室，為被告供承在卷；
    而本件房屋發生火災後，最早係由住在與該屋相鄰之丙○○
    、庚○○2人，聽聞1聲氣爆鉅響，出外查看，始發現該屋西
    面及南面窗戶火舌竄出，旋即報警通知消防人員到場處理等
    情，業據證人丙○○、庚○○ 2人於臺中縣消防局梧棲消防
    分隊調查時，證述綦詳（參偵卷第15頁至第18頁）。該火災
    發生後，消防人員前往救災之際，有聞到汽油的味道，房屋
    內充滿可燃性氣體。上開房屋鐵捲門之所以明顯受外力掀開
    ，應係該可燃性氣體不完全燃燒，類似閃燃氣爆，壓力往外
    宣洩所造成。且 2樓的鋁門窗都有往外炸開的情形，應該不
    是外力去敲開所造成，故判斷上開火災應係縱火等情，業據
    當時前往救災之臺中縣消防局火災調查課隊員林錫永於偵查
    中，證述明確（見偵卷第 121頁）。該發生上開火災之臺中
    縣梧棲鎮○○街31巷62號建物係 3層樓RC結構，為閒置中的
    成衣加工廠，現場分別於 C區（即西邊）走道中段與北側，
    以及 A區（即東邊）北側尋獲疑似附著汽油之布匹，依「現
    場燃燒後狀況」所示，2樓 A區北側、樓梯口及B區（即中間
    ）與C區南側等4處明顯分別各為起火點。本案起火原因應以
    人為蓄意潑灑易燃性液體，再以明火引燃之可能性較大等情
    ，亦有臺中縣消防局火災調查報告書1份，現場位置圖3紙，
    照片25幀附於偵卷第 6頁以下可稽。經臺中縣消防局人員依
    現場初步判斷之起火點，抽樣採取該起火點所殘留之布料殘
    留物 3件，送往內政部消防署鑑定，結果認均含汽油類混合
    物促燃劑，有該署90年8月7日火災證物鑑定報告 1紙附於偵
    查卷第39頁可參。又該署上開鑑定結果，係依美國材料暨測
    試協會出版之標準方法（ASTM1618）中第 2類之汽油類之判
    定基準，所為之判定結果。其該標準方法，將目前之可燃性
    液體，依其主要成分碳數之分佈，分為第1類至第5類，另第
    0 類則為碳變異之可燃性液體。其中汽油混合物促燃劑則為
    第 2類之可燃性液體，其判定之依據除樣品須含有該標準方
    法所規定之15個標的化合物外，亦須與標準品之圖譜分析比
    對，故其判定條件相當嚴謹。一般石化物品於火場中燃燒後
    ，可能會產生某些化合物成份，與判斷基準所用之標的化合
    物成份相同，但由已發表之文獻中，尚未發現有一樣品燃燒
    後，可產生與汽油相同之15個標的化合物成份等情，有該署
    92年3月12日消署調字第0920003468號函1紙附卷可參（見原
    審卷第 167頁）。準此，應堪認上開火災之發生乃係由人持
    汽油類混合物促燃劑，潑灑於上開房屋2樓北側、樓梯口、B
    區及與C區南側等4處布匹上，加以點火所造成無訛。且起火
    點及燒燬最嚴重部分，則均在被告投保金額最高之布匹。
  (二)又本件消防人員於是日凌晨 1時57分獲報後，凌晨2時0分抵
    達現場救火，至2時25分許控制火勢，迄2時31分撲滅火勢，
    該屋受燒後情況為：1 樓雖未受燒、惟鐵捲門及落地窗受力
    破壞掉落、2 樓門窗受力往外掉落及房間受煙薰、屋內布匹
    受燒嚴重炭化、3 樓部分受煙薰之事實，有上揭火災調查報
    告書可稽及照片可參（參偵卷第10頁、25至37頁、原審卷第
    69至83頁），觀諸上情及照片（原審卷第69至83頁）所示，
    該屋延燒後救火時間長達半小時，延燒時間不短，該屋外表
    及屋內牆壁及器物均嚴重受燒薰黑、整棟房屋門窗破裂外掉
    、瓦礫及玻璃碎物滿地，該屋顯然已喪失遮風蔽雨、供為住
    居之主要效用，且被害人乙○○於本院中亦供稱：該屋損失
    約 200多萬，除了鋼筋以外都要打掉重建等語（參本院卷第
    49頁），足見該屋受燒後已致燒燬之事實亦屬明確。
  (三)本件係由不詳姓名之成年男子先後於右揭時地，分別向統一
    公司、太平公司及中國公司等 3家保險公司投保保險金額各
    為1千5百萬元、930萬元及920萬元，期間均為 1年之商業火
    災保險等情，已據證人即上開 3家保險公司之調查人員丁○○、壬○○及戊○○等 3人分別於警詢及偵查中之證述（參
    偵卷第99至第 101頁、第125至127頁）相符，並有商業火災
    保險單 3紙附於偵卷第19至第21頁可參。被告重複向統一公
    司、太平公司及中國公司等3家保險公司投保計 3千3百50萬
    元之火災保險，投保係 1位自稱王先生之男子主動打電話到
    保險公司連繫，前往該投保地點評估時，係 1位身材微胖，
    年約40多歲的人接洽的，並未看到甲○○，且當初去評估時
    並沒有什麼貨物，說是剛搬來的，等做好之後再通知，惟尚
    未通知即發生火災了，且經保險人員詢問亦表示未重複等情
    ，亦據證人即保險公司人員丁○○、壬○○及戊○○等人於
    警詢及偵查中供述明確（見偵卷第99至第101頁、第125至第
    127 頁）。被告雖辯稱：該名接洽之約40歲男子係其所請之
    業務員，不知其姓名，只做1 個星期即離職云云，惟據證人
    丁○○、壬○○及戊○○等人於警詢時均供稱：並不認識被
    告甲○○，投保標的物及投保金額均係該姓名不詳之成年男
    子所提供審核，保費亦由其支付等語，且投保事宜關係投保
    人即被告之權益，何能由1姓名不詳僅工作1星期即離職之成
    年男子出面與保險公司接洽，被告所辯與常情相違，實難採
    信，足認本案應係該姓名不詳之成年男子與被告甲○○分擔
    共同犯罪行為無誤。
  (四)至被告所辯諸情：
  1.被告供承：其經營上開成衣工廠，並未辦理公司登記或工廠
    登記或營利事業登記。且其經營上開成衣工廠之期間長達近
    9 月（即自89年11月1日起至90年7月21日止），期間僅曾僱
    用男性員工1人，而該名男性員工僅工作約1星期，即離職，
    亦未向其支領薪資。經營期間僅曾大量進貨，但無任何出貨
    ，復未印刷任何文件，亦未有任何行銷產品之作為等情觀之
    ，倘被告並非為投保上開商業火災保險，而虛設上開成衣工
    廠，憑以詐領高額之商業火災保險理賠金，又豈會以上開極
    為不尋常之經營方式，經營上開成衣工廠。
  2.被告雖辯稱：其投入資金約 2千萬元，開立上開成衣工廠，
    其資金來源為：互助會會款共計約90萬元，以支票調借現金
    約共計 209萬2500元，以本票調借現金共計約30萬元，賭博
    （六合彩）贏得共計約650萬元云云，僅提出互助會單3紙，
    支票存根2紙，本票、存根各1紙為證，未能提出其他相關事
    證，加以佐證。又證人林金泉於原審法院92年3月5日審理時
    ，固結稱：曾於上開火災發生前，出借 2百萬元現金交付予
    被告，而被告當時僅開立 1紙本票作為擔保，並無書立其他
    單據或交付任何支票。該 2百萬並非自銀行提出，乃係平日
    四處籌措而來，置於身邊（家中）再 1次直接交付予被告，
    故並未將該2百萬元存入銀行帳戶云云，並提出本票1紙為證
    。然證人林金泉所述借款予被告之過程，顯與坊間一般之借
    款常情有異，況證人林金泉亦無法提出 2百萬元之資金來源
    ，僅泛稱：係平日四處籌措而來云云。且證人林金泉名下僅
    登記有房屋課稅現值為39萬9千8百元之房屋1棟，80年份199
    7cc. 國產自用小客車1部，及價值5萬6千零50元等之投資等
    財產，且最近幾年均未申報個人綜合所得稅等情，有財政部
    臺灣省中區國稅局沙鹿稽徵所92年3月27日中區國沙鹿2字第
    0920009695號函及所檢附之歸戶財產查詢清單 1紙附卷可參
    （見原審卷第198至第201頁）。另證人林金泉於88年間，受
    僱於佳宙興業有限公司時，投保勞工保險之投保薪資僅為每
    月 1萬6千5百元等情，有勞工保險局92年4月1日保承資字第
    09210102500 號書函所檢付之勞工保險被保險人投保資料表
    （明細）1 紙附卷可參（見原審卷第202至第208頁）。由是
    以觀，證人林金泉確否具有出借 2百萬元現金予被告之資力
    ，實令人懷疑。再被告至今仍未投保全民健康保險，而自81
    年 9月17日退保勞工保險後，即未再投保勞工保險等情，有
    中央健康保險局中區分局92年2月12日健保中承2字第092001
    8115號函、勞工保險局92年2月10日保承資字第09210035860
    號書函所檢附之勞工保險被保險人投保資料表各 1紙附卷可
    參（見原審卷第99至第102頁）。另被告於92年1月29日，名
    下登記有62年份、1600cc.國產自用小客車1部、72年份、11
    71cc. 國產自用小客車1部及價值1千萬元之投資等財產。87
    年度至90年度申報之個人綜合所得申報數額各為51萬8千5百
    44元、35萬零 6百81元、28萬4千1百元、22萬8千8百75元等
    情，有財政部臺灣省中區國稅局92年 1月29日中區國稅服字
    第0920007768號函所檢附之歸戶財產查詢清單 1紙，綜合所
    得稅各類所得資料清單 4紙附卷可稽（見原審卷第88至第90
    頁）；而其於90年間，亦僅有金額為數千元至8萬5千元不等
    之進出交易，91年度亦僅有 8筆金額均為數萬元不等、僅有
    其中 1筆為25萬元之交易紀錄，亦有合作金庫銀行沙鹿分行
    95年5月16日合金沙字第0950003080號及92年2月26日合金沙
    存字第09200 01245號函所檢附之交易明細各1紙（參本院卷
    第28至30頁、原審卷第 140頁）。稽此諸情，實難信被告辯
    稱：其係具有2千萬元資力之人，且曾投入2千萬元之資金，
    開設上開成衣工廠乙節，確屬實情。
  3.被告又辯稱：案外人即其妻子○○，亦有以開立支票及成立
    互助會之方式，對外調借資金，供其使用云云。然案外人子
    ○○名下僅登記有83年份1275cc.國產自用小客車1部之財產
    ，近幾年均未申報個人綜合所得稅等情，有財政部臺灣省中
    區國稅局沙鹿稽徵所92年3月27日中區國沙鹿2字第09200096
    95號函及所檢附之歸戶財產查詢清單各 1紙附卷可參（見原
    審卷第198至第201頁）。自89年2月1日以後，即未投保全民
    健康保險及勞工保險等情，有中央健康保險局中區分局92年
    4月4日健保中承 3字第0920028004號函所檢付之健保投保紀
    錄、勞工保險局92年4月1日保承資字第 09210102500號書函
    所檢附之勞工保險被保險人投保資料表各 1紙附卷可參（見
    原審卷第202至第210頁）。再依被告所提之互助會單 6紙所
    示，案外人子○○所召集或參加之互助會每會金額僅 3千元
    至 3萬元不等，會員僅10餘位至20餘位。又觀諸被告所提之
    案外人子○○之銀行帳戶存摺所示，案外人子○○平日出入
    之金額僅為數千元至10餘萬元不等。且案外人子○○所使用
    之支票帳戶，於90年度均無交易紀錄，有合作金庫銀行沙鹿
    分行95年 5月16日合金沙字第1950003080號、台灣中小企業
    銀行沙鹿分行95年5月17日沙鹿字第214號函（附本院卷第28
    、38頁）、於91年間，亦僅有金額為數千元至20萬元不等之
    進出交易，92年 2月26日合金沙存字第0920001245號函所檢
    附之交易明細1紙，臺灣中小企業銀行沙鹿分行92年3月11日
    92沙鹿字第211號函檢附之往來明細資料1份附卷可參（見原
    審卷第115頁至第126頁、第134至第139頁、第164至第166頁
    ）。基上等情，亦難認案外人子○○係屬具有相當資力之人
    ，而可提供相當資金予被告，供被告投入 2千萬元，憑以開
    設上開成衣工廠。
  4.被告辯稱：其曾向案外人己○○、辛○○ 2人，分別購買大
    量之布匹，貨款金額共計各1千零12萬4千7百零5元、9 百78
    萬4千9百80元，並已各給付532萬4千7百零5元、6百58萬4千
    9百80元之貨款予該2人，其餘貨款部分則尚未清償，未清償
    部分僅開立本票交付該 2人作為擔保云云，並提出使用坊間
    書局出售之空白估價單，以手寫方式簡略填載之估價單（未
    詳載貨物之名稱、型號及色澤等詳細資料）共計50紙附於偵
    卷第72至第83頁為證。被告上開所辯，固與證人己○○、辛○○ 2人分別於原審法院92年3月5日審理時，所為之證述相
    符，並經證人己○○提出本票3紙為證。然依該2證人所為之
    證述，被告與彼等就高達5、6百萬元之鉅額交易，竟均以現
    金當場交付之方式為之，而未使用任何支票。且該 2證人本
    身均無開立任何公司或營利事業，而僅係分別向真實姓名年
    籍均不詳、自稱為「許欽峻」、「陳政明」之成年男子調取
    大量之貨物，再將之轉賣予被告。又彼等支付鉅額之貨款予
    案外人「許欽峻」、「陳政明」 2人時，亦僅使用現金當場
    交付之方式為之，而未使用任何支票。且被告其餘未給付之
    貨款（各約4百80萬元、3百20萬元）部分，彼等亦未給付予
    案外人「許欽峻」、「陳政明」2人，而該2人至今亦未分別
    再向彼等催討上開未給付之貨款。由是以觀，該 2證人所證
    述之情節，核與一般交易之常情有違甚明。再徵以：證人己○○並無任何財產，除87年度有申報 7萬5千3百95元之個人
    綜合所得收入外，88年度至90年度均未申報個人綜合所得稅
    等情，有財政部臺灣省中區國稅局臺中縣分局92年 3月26日
    中區國稅中縣四字第0920017517號函所檢附之綜合所得稅各
    類所得資料清單4紙，歸戶財產查詢清單1紙附卷可參（見原
    審卷第193至第196頁）。而證人辛○○自89年1月5日起，即
    任職於臺中縣沙鹿鎮公所至今，有勞工保險局92年4月1日保
    承資字第 09210102500號書函所檢附之勞工保險被保險人投
    保資料表、中央健康保險局中區分局92年4月4日健保中承 3
    字第0920028004號函所檢附之健保投保紀錄各 1紙附卷可參
    （見原審卷第202至第210頁）。且證人辛○○近幾年，除有
    於90年度曾申報個人綜合所得收入總額為36萬 1千元外，並
    未申報個人綜合所得稅，名下登記有課稅現值為18萬8千7百
    元之房屋1棟，78年份之1597cc.國產自用小客車1部，價值1
    百25萬元之投資等財產等情，有財政部臺灣省中區國稅局沙
    鹿稽徵所92年3月27日中區國沙鹿2字第0920009695號函及所
    檢附之歸戶財產查詢清單各1紙附卷可參（見原審卷第198至
    第210頁）。足見該2證人證稱：彼等具有能力分別調取價值
    近千萬元之貨物，再將之轉售予被告一節，是否屬實，令人
    懷疑。況被告平時即有使用支票之習慣，且曾持支票向不詳
    之他人調借現金，亦曾開立12紙支票，交付予被害人乙○○
    ，憑以支付上開房屋之租金等情，業據被告供承在卷，核與
    被害人乙○○於原審法院92年 1月23日勘驗現場時所為之陳
    述相符。衡以常情，被告既有使用支票之習慣，其應無捨棄
    便利之支票不用，而全以當場交付現金之方式，支付上開 5
    、6百萬元鉅額貨款之理。足見被告上開所辯，應非屬實，
    尚無可採。
  5.被告辯稱：上開火災發生當時，其並不在現場，而係與案外
    人林坤正前往彰化縣中彰快速道路快官交流道附近之某不詳
    小溪，垂釣鰻魚云云。經原審法院於92年 3月26日，對被告
    與證人林坤正為隔離訊問後，證人林坤正係結稱：當晚渠與
    被告會合後，各自開車前往釣魚之小溪，但在尚未到達到釣
    魚之小溪前，路途中被告即接獲電話，隨後並表示其有事須
    先行離開，因而中途返回，故被告當晚並未到達釣魚之小溪
    ，僅有渠 1人獨自至釣魚之小溪云云。然被告卻供稱：當晚
    其與證人林坤正已各自開車到達釣魚之小溪旁，正準備開始
    釣魚，但在其未開始釣魚前，接到被害人乙○○之電話，其
    即開車返回上開火災現場云云。由此足見被告之供述與證人
    林坤正之證述並不相符，是被告辯稱：上開火災發生當時，
    其並不在場，而係與案外人林坤正前往彰化縣中彰快速道路
    快官交流道附近之某不詳小溪，垂釣鰻魚云云，應非屬實。
    被告之選任辯護人認原審法院書記官係摘述記錄證人林坤正
    之證述，於92年7月3日上訴理由狀，請求勘驗原審法院92年
    3 月26日之訊問筆錄錄音帶，欲證明被告與林坤正係到達釣
    鰻魚之現場，在整理釣鉤準備垂釣時，被告接到電話始先行
    離開云云。惟經本院前審核閱原審法院92年7月3日之訊問筆
    錄，證人林坤正就前開所供已結證明確在卷，復觀諸該日筆
    錄記載均為連續性陳述並無辯護人所指摘之情，辯護人請求
    勘驗當日訊問筆錄錄音帶，核無必要。
  (四)又被告曾自78年4月14日起，至81年9月16日，受僱於造新織
    造廠股份有限公司，從事成衣相關工作，有勞工保險局92年
    2月10日保承資字第09210035860號書函所檢附之勞工保險被
    保險人投保資料表各 1紙附卷可參（見原審卷第101至第102
    頁）。參以其當時投保薪資僅為每月8千4百元至 1萬2千6百
    元不等，應堪認被告當時所擔任之職位應非屬經營階層之人
    員。且除此以外，被告並無其他與成衣有關之工作歷練。準
    此，被告若非意欲詐領高額之商業火災保險理賠金，應無可
    能於國內景氣仍屬不佳之89年11月間，在其之前未有相關之
    創業經驗及足夠之工作歷練下，仍大膽投入相當之資金，開
    設上開成衣工廠。再被告於偵查及警訊已供承：發生上開火
    災當時，其並未與他人結有仇怨，且於火災發生之前日下午
    6 時許，其離開上開成衣工廠時，已將門窗上鎖完畢。而能
    打開上開房屋大門之遙控器僅由其 1人所持有，並無交付予
    他人持有（參偵卷第4、90、105頁）等語。且依臺中縣消防
    局火災調查報告書所載，並未發現上開房屋之門窗有遭人破
    壞後，再入內縱火之情形，而上開房屋南側出入口之小門於
    火災前，應呈閉鎖將態（參偵卷第8頁）。
  (五)綜上所述，經審酌上開一切情狀後，認本件被告應係與不詳
    之男子共同串謀欲以：虛設成衣工廠，憑以投保高額之商業
    火災保險，再以佯裝上開成衣工廠係不慎失火或遭他人縱火
    之詐術，向保險公司詐領高額之商業火災保險理賠金。由被
    告先向不知情之被害人乙○○承租上開房屋，再購置不詳數
    量、成本低廉之布匹、成衣、人體模特兒、辦公桌椅及加工
    機器等物品，置放在上開成衣工廠內，憑資取信於保險公司
    。即由不詳姓名年籍之成年男子先後向統一公司、太平公司
    及中國公司等3家保險公司，分別投保保險金額依序各為1千
    5百萬元、9百30萬元及 9百20萬元之商業火災保險。並在經
    上開 3家保險公司核保後，被告即於上開時間，以上開方式
    縱火，而燒燬現未有人所在之被害人乙○○所有上開房屋，
    欲以此詐術，向統一公司、太平公司及中國公司等 3家保險
    公司，詐領高額之商業火災保險理賠金。從而，本件事證明
    確，被告所辯諸情無非飾卸之詞，不足採信，其犯行洵堪認
    定。
三、按刑法之放火罪，其直接被害法益，為一般社會之公共安全
    ，雖同時侵害私人之財產法益，但仍以保護社會公安法益為
    重，況放火行為原含有毀損性質，而放火燒燬現未有人所在
    之他人所有建築物，自係指該建築物整體而言，應包括墻垣
    及該住宅內所有設備、傢俱、日常生活上之一切用品。故一
    個放火行為，若同時燒燬他人有建築物與該建築物內所有其
    他物品，無論該其他物品為他人或自己所有，與同時燒燬數
    犯罪客體者之情形不同，均不另成立刑法第175條第1項或第
    2項放火燒燬前2條以外他人或自己所有物罪（最高法院79年
    度臺上字第1471號判例參照）。核被告所為，係犯刑法第33
    9條第3項、第1項詐欺取財未遂罪與同法第174條第 1項放火
    燒毀現未有人所在之他人所有建築物罪。被告與上開不詳姓
    名年籍成年男子間，具有犯意之聯絡及行為之分擔，為共同
    正犯。被告已著手於詐欺取財犯罪行為之實施，惟尚未詐取
    得財物，為未遂犯。
四、被告行為後，刑法第55條牽連犯及第56條連續犯之規定，業
    於94年1月7日修正公布刪除，並於95年7月1日施行，則被告
    之犯行，因行為後新法業已刪除牽連犯及連續犯之規定，此
    刪除雖非犯罪構成要件之變更，但顯已影響行為人刑罰之法
    律效果，自屬法律有變更，依新法第2條第1項規定，比較新
    、舊法結果，仍應適用較有利於被告之行為時法律即舊法論
    以連續犯（最高法院95年第 8次刑事庭會議決議參照）。又
    刑法第 339條第3項、第1項詐欺取財未遂罪之法定本刑中關
    於罰金刑最低額部分，依修正後刑法第33條第 5款規定為「
    新台幣 1千元以上，以百元計算之」，較舊法所定罰金最低
    額為銀元 1元以上為重，依刑法第2條1項規定，以舊法有利
    於被告。又行為後法律有變更者，依修正前刑法第2條第1項
    之規定，以適用裁判時法為原則，如行為時法有利於行為人
    ，則例外適用行為時法；依修正後刑法第2條第1項規定，以
    適用行為時法為原則，惟如裁判時法有利於行為人，則例外
    的適用裁判時法。被告基於概括犯意連續分別向 3家保險公
    司投保，詐領高額保險理賠金之 3次犯罪行為，均時間緊接
    ，觸犯構成要件相同之罪名，依修正前刑法第56條規定，為
    連續犯，以1罪論。被告所犯上開2罪間，具有方法、結果之
    牽連關係，為牽連犯，應依修正前之刑法第55條規定，從一
    重之放火燒燬現未有人所在之他人所有建築物罪處斷。
五、原審為科刑之判決，固非無見，惟查(1)本件房屋受燒狀況是
    否達於燒燬，攸關被告犯行該當與否，事實中自應明確認定
    ，原判決就此漏未認定論載，容有不當；(2)本件係由該姓名
    不詳之成年男子出面與 3家保險公司接洽投保事宜（詳如前
    述），原判決認係由被告所為，事實認定與卷證資料不符，
    亦屬未洽。(3)被告基於1個概括犯意，連續分別向3家保險公
    司投保，欲詐領高額保險理賠金未遂之 3次犯罪行為，時間
    緊接，且觸犯構成要件相同之罪名，依修正前刑法第56條規
    定，為連續犯，應論以 1罪，原判決漏未論述，並嫌疏失。
    檢察官據被害人乙○○（屋主）請求上訴，以與被告已達成
    和解，被告卻未賠償其損害，原審量刑顯屬過輕；被告上訴
    意旨仍執陳詞，否認犯罪各指摘原判決不當，雖均無理由，
    固未指摘及此，然原判決既有上述可議之處，仍屬無可維持
    ，應由本院將原判決撤銷改判。審酌被告正值青壯，國中畢
    業，不思以正途謀利，竟圖謀不法之利益致犯本罪，其犯罪
    手段具有暴力性，犯罪所生危害鉅大，不僅嚴重危害他人生
    命、身體及財產之安全，並有礙於商業火災保險之正常營運
    與發展，實際上並未有犯罪所得前，犯行即遭發覺，事後雖
    與被害人乙○○、丙○○及庚○○等 3人達成民事和解，然
    就主要被害人乙○○部分，則未履行賠償（業據被害人乙○○於本院審理中到庭供陳在卷）等一切情狀，仍量處與原審
    相同刑度、如主文第2項所示之刑。
六、被告前審之選任辯護人92年7月3日上訴理由狀，載稱本件火
    災調查報告、卷附採樣之鑑定報告及消防人員之證詞，僅能
    證明係人為縱火，無從證明係被告所為，請求本院協同統一
    公司、太平公司及中國公司分別委託之鑑定證人「鼎耀保險
    公證人有限公司」及「華信保險公證人有限公司」，派員再
    共同會勘火災現場，協助清點布匹數量及其價值等情，因本
    案事證已明確，核無必要，併此敘明。
據上論斷，應依刑事訴訟法第369條第1項前段、第364條、第299
條第1項前段，刑法第2條第1項、第28條、第174條第1項、第339
條第3項、第1項、修正前刑法第55條，刑法施行法第 1條之1第2
項，判決如主文。
本案經檢察官癸○○到庭執行職務。
中    華    民    國    95    年    7     月    31    日
          刑事第十一庭  審判長法  官  黃  梅  月
                              法  官  林  宜  民
                              法  官  林  欽  章
上列正本證明與原本無異。
如不服本判決應於收受送達後十日內向本院提出上訴書狀，其未
敘述上訴之理由者並得於提起上訴後十日內向本院補提理由書（
均須案他造當事人之人數附繕本）。
                              書記官  巫  彥  佳
中    華    民    國    95    年    7     月    31    日
附錄論罪科刑法條：刑法第174條第1項
放火燒燬現非供人使用之他人所有住宅或現未有人所在之他人所
有建築物、礦坑、火車、電車或其他供水、陸、空公眾運輸之舟
、車、航空機者，處3年以上10年以下有期徒刑。
                                                      Ｆ


司法院資訊處製作；財團法人民間司法改革基金會備份。
